臺灣高等法院高雄分院刑事判決　　　　 96年度上易字第661號
上　訴　人　臺灣高雄地方法院檢察署檢察官
上　訴　人
即　被　告　丙○○
上列上訴人因被告傷害案件，不服臺灣高雄地方法院96年度易字
第933 號中華民國96年5 月31日第一審判決（起訴案號：臺灣高
雄地方法院檢察署95年度偵字第32107 號），提起上訴，本院判
決如下：
    主  文
原判決撤銷。
丙○○傷害人之身體，累犯，處拘役貳拾伍日，減為拘役拾貳日
，如易科罰金，以銀元佰元即新台幣玖佰元折算壹日。
    事    實
一、丙○○曾於民國92年間因妨害兵役案件，經臺灣高雄地方法
    院判處有期徒刑6 月確定，並於94年5 月25日易科罰金執行
    完畢。緣丙○○之母甲○○○，於94年6 月5 日14時許，在
    高雄市○鎮區鎮○路與樹人路口之平等里巡守隊旁，與謝美
    玲因協商解決互助會債務之事而發生言語衝突，丙○○見狀
    乃以三字經辱罵謝美玲（公然侮辱部分未據告訴），謝美玲
    旋即以電話告知其夫乙○○，乙○○遂夥同其友人楊福補（
    業經檢察官為不起訴處分）到場找丙○○理論，雙方一言不
    合，乙○○即基於傷害之犯意，以拳頭毆打丙○○之臉部及
    身體（乙○○涉嫌傷害部分未據丙○○提出告訴），而丙○○不甘被打，亦基於傷害之犯意，徒手毆打乙○○之胸部等
    身體部位，致乙○○受有胸部挫傷、左膝挫傷、右手肘擦傷
    等傷害。
二、案經乙○○訴由高雄市政府警察局前鎮分局移送臺灣高雄地
    方法院檢察署檢察官偵查起訴。
    理    由
一、證人謝美玲、乙○○、謝福補、甲○○○、郭迎娟、賀盛啟
    於警詢及檢察官偵查中之陳述，未經被告或其辯護人行使詰
    問權，本不得作為認定被告犯罪事實之證據，惟渠等所為之
    上開警詢及偵查筆錄內容，業經檢察官、被告於本院審判程
    序表示同意作為證據，被告並當庭表示捨棄詰問權，本院審
    酌上開筆錄作成時，較無人情施壓或干擾，亦無不當取供之
    情形，認為以之作為本案之證據亦屬適當，依刑事訴訟法第
    159 條之5 第1 項規定，上開證人警詢及偵查中之證言自具
    有證據能力。
二、訊據被告丙○○矢口否認有何傷害犯行，辯稱：乙○○夥同
    楊福補及另一男子共3 人打我，乙○○用拳頭打我，楊福補
    拿鐵棍打我，另一男子拿磚塊打我，乙○○並勒住我脖子，
    我為了掙脫，手部有揮動，怎麼會打到乙○○我不清楚，我
    是正當防衛云云。經查：
  (一)被告及其母甲○○○於上開時、地，因與謝美玲商談互助會
    債務糾紛之事而發生口角爭執，經謝美玲以電話告知其丈夫
    乙○○，乙○○即駕車搭載友人楊福補到現場質問丙○○，
    被告與乙○○進而發生肢體衝突等情，業據被告供承不諱，
    核與證人謝美玲、楊福補於警詢中陳述之情節相符，此部分
    事實堪以認定。
  (二)被告與告訴人乙○○肢體衝突之情形，據證人楊福補於原審
    具結證稱：我看到的情形，是被告與乙○○2 個人已經拉在
    一起在地上，他們2 人互相拉扯，2 人應該都有出手，甲○○○有下去維護被告，我當時也因為他們拉扯而受傷，是我
    與乙○○太太謝美玲下去拉乙○○，他們拉扯一段時間等語
    明確，另證人謝美玲於偵查中具結證稱：當時乙○○與丙○○2 人在地上翻滾，甲○○○一直叫我勸架，我馬上去勸架
    ；我過去看到他們2 人在互毆，甲○○○拉丙○○，我拉乙○○等語，其於原審復具結證稱：當時我過去時，乙○○已
    經被壓在地下，丙○○是壓在乙○○身體上面等語甚明，參
    以證人甲○○○於原審具結證稱：因為我兒子（指被告）掙
    扎，所以乙○○才會受傷等語。足證被告係徒手與乙○○互
    相毆打，2 人互相拉扯，在地上翻滾，被告並將乙○○壓在
    地上，則被告顯係基於傷害犯意下手傷害乙○○，致乙○○
    受有「胸部挫傷、左膝挫傷、右手肘擦傷」等傷害，堪以認
    定。另證人甲○○○雖於原審證稱：我沒有看到被告出手打
    乙○○云云，核與被告於原審自承：我有還手打乙○○等語
    不符，而無可採。
  (三)被告雖辯稱：遭乙○○等共3 人毆打云云，證人甲○○○於
    警詢及偵查中亦陳述：乙○○與楊福補及另一不知名男子，
    持鐵棍打我及我兒子 (指被告)云 云。惟本院96年度上易字
    第426 號乙○○傷害案件審理中，證人楊福補證稱：當天只
    有我與乙○○一起到現場，當時乙○○先下車，我在車上等
    一下後，才下車，沒有另外的第3 人等語；證人謝美玲亦結
    證：當天我先生乙○○先過去找丙○○，約隔1 分鐘後，楊
    福補才過來跟我站在一起，沒有其他第3 人等語；核與證人
    郭迎娟結證: 當時是乙○○自己1 人從對街走過來，問丙○○為何罵他老婆，丙○○就動手，楊福補是後來乙○○與丙○○互毆時，才過來勸架等語及證人賀啟盛證述: 當時乙○○只有和楊福補前來現場，並沒有其他人等語相符，有本院
    上開案卷可憑。參以被告於警詢中先係指稱：乙○○帶2 名
    男子分持鐵棍毆打我及我母親甲○○○云云，嗣於檢察官偵
    查中改稱：乙○○、楊福補與另一名男子一下車就打我，一
    個拿鐵棍，一個拿磚塊云云，所述不一，有渲染、誇大事實
    之嫌，是被告所辯及證人甲○○○之陳述，是否屬實，非無
    疑義，難予盡信，因認應以證人楊福補、謝美玲、郭迎娟及
    賀啟盛上開一致之證述較為可採，故被告辯稱遭乙○○、楊
    福補及另一名男子共同圍毆云云，並無可信。
  (四)被告另辯以：告訴人先毆打我並勒住我的脖子，我才還手，
    我是正當防衛云云，證人甲○○○於原審亦附和證稱：丙○○脖子被勒住等語。然按正當防衛必須對於現在不法之侵害
    始得為之，侵害業已過去，即無正當防衛可言。至彼此互毆
    ，又必以一方初無傷人之行為，因排除對方不法之侵害而加
    以還擊，始得以正當防衛論。故侵害已過去後之報復行為，
    與無從分別何方為不法侵害之互毆行為，均不得主張防衛權
    ，最高法院著有30年上字第1040號判例可資參照。而衡之一
    般社會經驗法則，互毆係屬多數動作構成單純一罪而互為攻
    擊之傷害行為，縱令一方先行出手，而還擊之一方在客觀上
    茍非單純對於現在不法之侵害為必要排除之反擊行為，因其
    本即有傷害之犯意存在，則對其互為攻擊之還手反擊行為，
    自無主張正當防衛權之餘地（參最高法院84年度台非字第20
    8 號判決意旨）。本件證人楊福補、謝美玲於原審均具結證
    稱：並未看到乙○○有勒住被告脖子等語，則被告及其母甲○○○所稱乙○○勒住被告脖子是否屬實，即非無疑，縱然
    乙○○確有先下手毆打被告並勒住被告脖子之行為，惟被告
    於掙脫後，乙○○對被告之不法侵害業已排除，乃被告復進
    而基於傷害之犯意，繼續出手與乙○○互毆，且二人在地上
    翻滾，被告反將乙○○壓倒在地，則被告所為已屬排除侵害
    後進一步之攻擊行為，已非屬正當防衛之範疇，而乙○○所
    受「胸部挫傷、左膝挫傷、右手肘擦傷」等傷害，顯係受被
    告壓在地上所造成之傷害，被告上揭行為，應係排除侵害後
    之傷害行為。再被告因與乙○○互毆亦受有傷害，業據被告
    陳明，惟乙○○是否構成傷害罪，屬另一問題，無礙於
    本件被告傷害犯行之認定。被告所辯正當防衛云云，尚非可
    採。
  (五)告訴人乙○○受傷後，旋於同日就醫急診，此有瑞生醫院於
    94年8 月23日出具之驗傷診斷書1 份附卷可稽（載明乙○○
    於95年6 月5 日21時58分許到院診療，並受有上開傷害）。
    又被告之毆打行為，與告訴人受有上開傷害結果間，存有相
    當因果關係，亦堪認定。綜上所述，被告所辯，均係飾卸之
    詞，不足採信。被告傷害告訴人乙○○之行為，事證明確，
    犯行洵堪認定。
三、查被告行為後，刑法業於94年2 月2 日修正公布，並於95年
    7 月1 日施行，修正前刑法第41條第1 項前段規定：「犯最
    重本刑為5 年以下有期徒刑以下之刑之罪，而受6 個月以下
    有期徒刑或拘役之宣告，因身體、教育、職業、家庭之關係
    或其他正當事由，執行顯有困難者，得以1 元以上3 元以下
    折算1 日，易科罰金。」，又被告行為時之易科罰金折算標
    準，修正前罰金罰鍰提高標準條例第2 條前段（現已刪除）
    規定，就其原定數額提高為100 倍折算1 日，則本件被告行
    為時之易科罰金折算標準，應以銀元300 元折算1 日，經折
    算為新臺幣後，應以新臺幣900 元折算為1 日。惟95年7 月
    1 日修正公布施行之刑法第41條第1 項前段則規定：「犯最
    重本刑為五年以下有期徒刑以下之刑之罪，而受六個月以下
    有期徒刑或拘役之宣告者，得以新臺幣一千元、二千元或三
    千元折算一日，易科罰金。」比較修正前後之易科罰金折算
    標準，以95年7 月1 日修正公布施行前之規定，較有利於被
    告，則應依刑法第2 條第1 項前段，適用修正前刑法第41條
    第1 項前段規定，定其折算標準。
四、核被告所為，係犯刑法第277 條第1 項之傷害罪。被告前因
    妨害兵役案件，經法院判處有期徒刑6 月確定，並於94年5
    月25日易科罰金執行完畢，有臺灣高等法院被告前案紀錄表
    在卷足參，其於5 年以內再故意犯本件有期徒刑以上之犯罪
    ，構成累犯（本件被告無論依修正施行前、後規定，均構成
    累犯，無比較新舊法問題），應依現行刑法第47條第1 項規
    定加重其刑。
五、被告犯罪事證明確，原審據以論罪科刑，固非無見；惟查：
    被告犯罪時間在96年4 月24日以前，合於中華民國96年罪犯
    減刑條例第2 條第1 項第3 款規定之減刑條件，應減其刑期
    二分之一，原判決未及依上開規定減刑，自有未合。被告上
    訴意旨否認犯罪，檢察官循告訴人乙○○請求上訴指摘原判
    決量刑過輕，雖均無理由，惟原判決暨有前開可議之處，自
    應由本院撤銷改判。爰審酌被告為其母甲○○○互助會款糾
    紛，未能理性解決，即出手與人互毆傷害，侵害他人之身體
    權，實有不該，且犯後否認犯行，態度欠佳，迄未與告訴人
    達成和解，惟念及告訴人受傷係因互毆所致，且所受傷害尚
    非嚴重等一切情狀，量處如主文第2 項所示之刑。又被告犯
    罪時間在96年4 月24日以前，應依中華民國96年罪犯減刑條
    例第2 條第1 項第3 款及法院辦理96年減刑案件應行注意事
    項第14條規定減為拘役12日，並依修正前刑法第41條第1 項
    規定諭知易科罰金之折算標準。
六、另甲○○○以楊福補、謝美玲2 人涉犯傷害罪嫌而提出告訴
    部分，業經臺灣高雄地方法院檢察署檢察官於95年11月28日
    以95年度偵字第18137 號為不起訴處分確定。又甲○○○對
    乙○○提出傷害告訴部分，雖經檢察官提起公訴，惟經本院
    於96年6 月28日以96年度上易字第426 號判決無罪確定在案
    ，附此敘明。
據上論結，應依刑事訴訟法第369 條第1 項前段、第364 條、第
299 條第1 項前段，刑法第2 條第1 項前段、第277 條第1 項、
第47條第1 項，修正前刑法第41條第1 項前段，中華民國96年罪
犯減刑條例第2 條第1 項第3 款、第7 條第1 項、第2 項、第9
條，罰金罰鍰提高標準條例第1 條前段、廢止前罰金罰鍰提高標
準條例第2 條，現行法規所定貨幣單位折算新台幣條例第2 條，
判決如主文。
本案經檢察官方娜蓉到庭執行職務。
中    華    民    國    96    年    8     月    24    日
                  刑事第九庭    審判長法  官  翁慶珍
                                      法  官  陳  箐
                                      法  官  范惠瑩
以上正本證明與原本無異。
不得上訴。
中    華    民    國    96    年    8     月    24    日
                                      書記官  吳華榮
附錄本判決論罪之法條：
刑法第277 條第1 項
傷害人之身體或健康者，處3 年以下有期徒刑、拘役或1,000 元
以罰金。
